臺灣士林地方法院民事判決　　　　　　　　93年度建字第33號
原　　　告　新又嘉工程有限公司
法定代理人　甲○○
訴訟代理人　徐士斌律師
被　　　告　丙○○
訴訟代理人　何兆龍律師
　　　　　　梁育純律師
上列當事人間給付工程款事件，本院於94年4月27日言詞辯論終
結，判決如下：
    主  文
原告之訴及其假執行之聲請均駁回。
訴訟費用由原告負擔。
    事實及理由
一、原告起訴主張：原告承攬被告所有之臺北縣中和市○○○段
    頂南勢角段2793建號，門牌號碼臺北縣中和市○○街496 巷
    32弄1 號二層樓房屋（下稱「系爭房屋」）之整修改建土木
    工程（下稱「系爭工程」），約定按實做實算（即以每月實
    做數量計價付款），每月付款一次，原告自92年8 月21日開
    工，至92年11月21日止，已施作部分之工程款共計新臺幣（
    下同）862,720 元，本件工程款有確定給付期限，被告全未
    給付，爰依兩造承攬契約，起訴聲明：(1)被告應給付原告
    862,720 元，及自92年11月22日（即最後一期給付日）起至
    清償日止，按年息5%計算之利息。(2)原告願供擔保，請求宣
    告假執行。
二、被告則辯稱：兩造就系爭工程並無承攬關係存在，被告於92
    年5 、6 月間因有意整修系爭房屋，經由訴外人丁○○之推
    薦，與訴外人戊○○洽商，戊○○表示其成立一家個人工作
    室，專門承接房屋整建及室內裝潢工程，因戊○○報價合理
    ，且被告當時懷孕不便參與工事，遂同意由戊○○承攬，而
    戊○○於同年7 月即動工改建，其下包為何人，被告並不知
    悉；系爭工程動工期間，被告應戊○○之要求，陸續給付工
    程款，迄92年8 月止已給付860,000 元，詎92年10月、11月
    間，系爭工程即無故停工，其後原告即要求被告給付工程款
    ，被告雖已告知工程係交由戊○○承攬，原告應向戊○○請
    求給付工程款等語，惟原告仍執意提起本件訴訟請求，被告
    為確保權益，乃要求戊○○簽署曾收受工程款之收據以為證
    明；本件系爭房屋之改建工程，其承攬契約分別存在於被告
    與訴外人戊○○、戊○○與原告之間，兩造從未就系爭房屋
    改建工程直接會商過，並無承攬關係存在，自亦無「實做實
    算」、「按月給付」的約定，原告亦未曾於訴訟前提出估價
    單予被告，原告不得本於承攬關係向被告請求給付工程款等
    語。並聲明請求判決：(1)原告之訴及假執行之聲請均駁回；
    (2)如受不利判決，願供擔保請准宣告免為假執行。
三、兩造不爭執之事實：
    (一)系爭房屋為被告所有，此有建物登記謄本在卷足憑（本院
      卷第11頁至第12頁參照）。
    (二)系爭房屋施工現狀之照片（本院卷第14頁至第15頁參照）。
    (三)被證二估價單之真實。（本院卷第45頁參照）
四、得心證的理由：
    本件經兩造於本院整理並簡化的爭點為（本院卷第79頁）：
    (一)兩造就系爭工程有無承攬關係存在？
    (二)如兩造間就系爭工程有承攬關係存在，則兩造所約定之工
      程款金額、給付時間、方式為何？
    茲分述如下：
    (一)關於兩造就系爭工程有無承攬關係存在之爭點：
    １、按稱承攬者，謂當事人約定，一方為他方完成一定的工
        作，他方俟工作完成，給付報酬之契約，民法第490 條
        第1 項定有明文。又當事人主張有利於己之事實者，就
        其事實有舉證之責任，此為民事訴訟法第277 條前段所
        明定；又請求履行債務之訴，除被告自認原告所主張債
        權發生原因之事實外，應先由原告就其主張此項事實，
        負舉證之責任，必須證明其為真實後，被告於其抗辯事
        實，始應負證明之責，最高法院43年臺上字第377 號判
        例亦有明文。本件原告主張被告為系爭工程定作人，兩
        造就系爭工程有承攬契約存在，自應就其主張先負舉證
        責任。
    ２、經查：
      (1)按「轉包」為工程界所習見之慣例，尚未可因被告為系
        爭房屋之所有權人，即遽認兩造間確有承攬關係存在，
        本院仍應審酌兩造是否確實達成承攬之意思表示合致。
        先予說明。
      (2)原告雖提出內容為：「客戶：葉小姐；工程名稱：泥作
        拆除什項工程；地址：臺北縣中和市○○街496 巷32弄
        1 號；金額總計862,720 元」之估價單一紙（本院卷第
        13頁參照），作為兩造有承攬契約之證明，惟該估價單
        為原告自行製作之文書，被告並否認曾自原告處收受該
        估價單，自不得以該估價單作為兩造間有承攬合意之證
        明。
      (3)證人乙○○（即原告之股東兼員工）於本院94年3 月30
        日言詞辯論期日到庭證稱：「我於92年7 月第一次見到
        被告，是戊○○介紹... 戊○○是裝潢設計師，之前我
        個人跟戊○○有工程往來，我是幫戊○○作工程，被告
        要做工程就介紹我，我就把被告的案子交給原告公司做
        」、「我有跟戊○○說我是代表原告公司，沒有跟被告
        說，因為我只跟被告見面一次」等語（本院卷第67頁、
        第68頁參照），則證人乙○○雖於92年7 月間與原告見
        過一次面並談及施作系爭工程事宜，但並未向被告表明
        係代理原告洽商，尚難期待被告以定作人身分，得知原
        告為承攬人，已難遽認乙○○係代理原告與被告達成承
        攬之合意。
      (4)證人乙○○復證述：「（在場談系爭工程的人）有戊○
        ○、被告與我三個人... 當時戊○○說被告懷孕了，沒
        有辦法看工程，叫戊○○幫他看工程，一個禮拜以後我
        就把估價單交給戊○○，請戊○○轉達被告，估價與請
        款都是請戊○○轉達的」、「我沒有直接與被告聯絡，
        因為被告住哪裡我不知道，都是透過戊○○聯絡的。我
        沒有與被告直接講價錢，但是我有跟戊○○說要實做實
        算，要戊○○轉達... 被告說以後有事都與戊○○聯絡
        ，要錢也要跟戊○○拿，我作一個月的工程，跟戊○○
        請款沒有請到，戊○○說假如沒有拿到錢就停工不要做
        了」、「實作實算是由戊○○算，戊○○都有去工地，
        請款單我也是傳真給戊○○，戊○○在工地都有跟我討
        論工程要如何做」、「這個工程是戊○○與被告談好，
        講好以後就說工程要交給我作，我是代表原告公司」等
        語（本院卷第67頁、第68頁參照），則證人乙○○除曾
        與被告見過一次面外，就系爭工程之實際接洽、報價、
        聯繫、付款方式之磋商、施工進度及方式之掌控、請款
        ，均對訴外人戊○○為之，此由兩造不爭執之估價單（
        本院卷第45頁），客戶雖仍載為「葉小姐」，但聯絡人
        之電話、傳真則記明為「戊○○設計師#00000000 」之
        情，亦可佐證戊○○始為實際參與工程之人。如被告確
        為系爭工程之定作人，原告豈可能自始不知被告之聯絡
        電話、住址，且從未與被告聯絡請款、付款事宜？戊○
        ○又何可能逕自對原告為「停工」之指示？被告又豈會
        從未出現於工地關心進度及施作品質？原告復未主張或
        證明戊○○係以被告代理人之身分為前開行為，戊○○
        所為行為，其法律效果自不得歸於被告，衡諸訴外人戊
        ○○參與並掌控系爭工程之程度，原告主張被告為系爭
        工程之定作人，實與常情不符。
      (5)證人戊○○曾經簽署內容為：「本人戊○○，於92年8
        月17日向丙○○小姐收取工程款，共計860,000 元。施
        工地點：臺北縣中和市○○街496 巷32弄1 號」之收據
        一紙（本院卷第44頁參照），並經戊○○自承無訛（本
        院卷第69頁參照），戊○○雖另於本院94年3 月30 日
        言詞辯論期日表示：伊實際上並未收到這筆款項，在93
        年8 、9 月間（而非收據上所載92年8 月）簽署該收據
        ，係因當時已發生本件工程款紛爭，被告以欲讓家中長
        輩安心為由請求伊簽署等語（本院卷第69頁參照）。惟
        按：如證人戊○○未實際取得收據所載之工程款，則其
        於明知兩造有工程款爭議，且其本人與被告亦有債務糾
        紛之情形下（本院卷第69頁參照），豈可能僅為了「使
        被告家人安心」即率爾簽署影響其權益重大之上開收據
        ？證人戊○○辯稱其未實際收取工程款云云，實與常理
        相違，益證被告辯稱其承攬人並非原告，而係訴外人戊
        ○○之情為可採。
    (二)證人乙○○亦自承並未與被告接洽並達成「實做實算」、
      「按月給付」之意思表示合致（本院卷第67頁參照），原
      告復未能就該部分之主張舉證以實其說，自難信為真實。
    (三)綜上所述，原告未能舉證證明兩造間就系爭工程有承攬關
      係存在，亦未能舉證證明兩造有「實做實算」、「按月給
      付」之意思表示合致，則原告依承攬契約，請求被告給付
      工程款862,720 元，及自92年11月22日（即最後一期給付
      日）起至清償日止，按年息5%計算之利息，即無理由，應
      予駁回；其假執行之聲請，因訴之駁回而失所附麗，應併
      予駁回。
五、本件之事證已明，兩造之其餘陳述及所提證據，於判決結果
    不生影響，故不一一論列，併予敘明。
六、據上論結，原告之訴為無理由，依民事訴訟法第78條，判決
    如主文。
中　　華　　民　　國　　94　　年　　5 　　月　　20　　日
                  民事第二庭  法  官  王怡雯
以上正本證明與原本無異。
如對本判決上訴須於判決送達後20日內向本院提出上訴狀。
中　　華　　民　　國　　94　　年　　5 　　月　　24　　日
                              書記官  陳秀玲
